臺灣臺中地方法院民事判決
110年度重訴字第253號
原      告  陳玠宇  
            陳靖雯  
            洪錦聰  
共      同
訴訟代理人  練家雄律師
複代理人    張芸慈律師
被      告  毛淑芬  
上列當事人間請求確認抵押權不存在事件，本院於中華民國110
年9月30日言詞辯論終結，判決如下：
    主      文
確認如附表所示之系爭91年抵押權及所擔保之債權不存在。
確認如附表所示之系爭103年抵押權及所擔保之債權不存在。
被告應將前二項抵押權登記予以塗銷。
訴訟費用由被告負擔。
    事實及理由
一、原告主張：系爭103年抵押權之抵押權登記申請，係由被告
    擅自竊取訴外人陳玉鳳之印鑑證明及印鑑章後交予訴外人蕭
    慶鈴，蕭慶鈴係受被告之託，無權代理陳玉鳳為抵押權設定
    登記，對陳玉鳳不生效力。嗣陳玉鳳於108年3月7日過世，
    其所遺不動產由兩造繼承，原告再以本訴狀拒絕承認蕭慶鈴
    所為之無權代理行為。縱認蕭慶鈴所為並非無權代理，如附
    表所示之抵押權所擔保之債權亦均不存在，系爭91年抵押權
    所擔保之債權業於101年12月25日期滿確定，即轉為普通抵
    押權，被告應舉證證明其擔保債權之存在，倘無法證明，依
    抵押權之從屬性，系爭103年抵押權及系爭91年抵押權即不
    存在。原告爰依民法第767條第1項中段，請求被告塗銷系爭
    103年抵押權及系爭91年抵押權之設定登記等語。並聲明：
    如主文所示。
二、被告則以：（一）系爭91年抵押權設定的原因是原告陳玠宇
    的父親生前欠的賭債，陳玉鳳拿訴外人毛蘭軍（被告之父）
    存在她（陳玉鳳）那裡的錢支付賭債還不夠，另外去當時的
    誠泰銀行借新臺幣（下同）50萬元，合起來大約200萬元，
    陳玉鳳就去辦理抵押權，她動用不是她自己的錢去還賭債，
    所以陳玉鳳就把她的房子拿去設定最高限額抵押權。（二）
    系爭103年抵押權設定的原因是因為長照費用，陳玉鳳自93
    年開始生活不能自理，100年後慢慢想要用債權補償被告，
    但債權暫時無法實現，只好最後在103年辦理抵押權設定做
    擔保，長照費用不是只有錢，有被告照顧陳玉鳳的時間與心
    力，被告的工作就是在那裡照顧陳玉鳳，所以沒有辦法取得
    其他工作收入等語，資為抗辯。並聲明：原告之訴駁回。
三、按確認法律關係之訴，非原告有即受確認判決之法律上利益
    者，不得提起之，民事訴訟法第247條定有明文。所謂即受
    確認判決之法律上利益，係指法律關係之存否不明確，原告
    主觀上認其在法律上之地位有不安之狀態存在，且此種不安
    之狀態，能以確認判決將之除去者而言（最高法院52年台上
    字第1240號民事判例要旨參照）。查如附表所示之系爭91年
    抵押權及系爭103年抵押權，登記抵押權人均為被告，共同
    擔保之不動產則均為兩造共同繼承陳玉鳳所遺而登記為公同
    共有，有土地、建物登記謄本在卷可稽（見本院卷一第21至
    31頁），則原告就上開不動產有無抵押權負擔有不安之狀態
    存在，此種不安之狀態，能以本件確認判決將之除去，堪認
    有即受確認判決之法律上利益，合先敘明。
四、本院實體認定之理由：
（一）所有人對於對於妨害其所有權者，得請求除去之，民法第
      767條第1項中段定有明文。按確認法律關係不存在之訴，
      如被告主張其法律關係存在時，應由被告負舉證責任。抵
      押權為擔保物權，以擔保之債權存在為前提，倘擔保債權
      並未發生，抵押權即失所附麗，縱有抵押權登記，亦屬無
      效，抵押人得請求塗銷。而一般抵押權成立上之從屬性，
      僅關乎該抵押權之效力，且當事人為借款債務設定一般抵
      押時，先為設定登記，再交付金錢之情形，所在多有，自
      不得因已為設定登記，即反推已交付金錢或指已交付金錢
      為常態事實。故抵押人主張借款債權未發生，而抵押權人
      予以否認者，依首開說明，仍應由抵押權人負舉證責任（
      最高法院103年度台上字第393號民事判決要旨參照）。最
      高限額抵押權於擔保債權確定後亦有從屬性。最高限額抵
      押權所擔保之原債權，因約定之原債權確定期日屆至而確
      定，民法第881條之12第1項第1款定有明文，於民法物權
      編修正施行前設定之最高限額抵押權，亦適用之（民法物
      權編施行法第17條）。
（二）系爭103年抵押權依土地、建物登記謄本所示，登記擔保
      債權總金額：6,000,000元，擔保債權種類及範圍：「擔
      保債務人對債權人於100年10月18日所發生之金錢消費借
      貸」，僅就上開公示之內容，始生抵押權之效力。而被告
      所述系爭103年抵押權是因為長照費用，陳玉鳳自93年開
      始生活不能自理，100年後慢慢想要用債權補償被告，但
      債權暫時無法實現，只好最後在103年辦理抵押權設定做
      擔保等情，縱令屬實，亦與系爭103年抵押權登記之「100
      年10月18日所發生之金錢消費借貸600萬元」債權為不同
      之債權；被告既未主張，更遑論證明100年10月18日交付
      借款600萬元之事實。因此，系爭103年抵押權所擔保之「
      100年10月18日所發生之金錢消費借貸600萬元」債權乃自
      始不存在，已堪認定，則系爭103年抵押權失所附麗，縱
      有抵押權登記，亦屬無效。至於設定抵押權登記時是否為
      無權代理，於結論並無影響，便無論究之必要。
（三）系爭91年抵押權之擔保債權確定期日為101年12月25日，
      其後，系爭91年抵押權所擔保之債權即已確定，系爭91年
      抵押權於擔保債權確定後有從屬性。依被告所述系爭91年
      抵押權的原因是原告陳玠宇的父親生前欠的賭債，陳玉鳳
      拿毛蘭軍存在她（陳玉鳳）那裡的錢，加銀行借50萬元，
      合計約200萬元去還賭債等情，縱令屬實，亦與被告與陳
      玉鳳間之債權毫無關係；被告既未主張，更遑論證明其與
      陳玉鳳間自91年12月25日至101年12月25日有由一定法律
      關係所生之債權為系爭91年抵押權所擔保。因此，系爭91
      年抵押權所擔保之債權自101年12月26日起已確定不存在
      ，則系爭91年抵押權失所附麗，縱有抵押權登記，仍屬無
      效。
（四）既已認定系爭103年抵押權及系爭91年抵押權均不存在，
      則上開抵押權設定登記，對於原告就共同擔保土地及建物
      之所有權有所妨害，原告自得依民法第767條第1項中段，
      請求被告將上開抵押權之登記塗銷。
（五）綜上所述，原告訴請確認系爭91年抵押權及所擔保之債權
      不存在，如附表所示之系爭103年抵押權及所擔保之債權
      不存在，並依民法第767條第1項中段規定，請求被告塗銷
      系爭103年抵押權及系爭91年抵押權之登記，為有理由，
      應予准許。
五、本件事證已臻明確，兩造其餘之攻擊、防禦方法，核與判決
    結果不生影響，毋庸逐一論列，併此敘明。
六、訴訟費用負擔之依據：民事訴訟法第78條。
中　　華　　民　　國　　110 　年　　10　　月　　14　　日
                  民事第二庭    法  官  蔡嘉裕
正本係照原本作成。
如對本判決上訴，須於判決送達後20日內向本院提出上訴狀。如
委任律師提起上訴者，應一併繳納上訴審裁判費。
中　　華　　民　　國　　110 　年　　10　　月　　14　　日
                                書記官  譚系媛
附表
簡稱 登記內容要旨 系爭91年抵押權 權利種類：最高限額抵押權 登記日期：91年12月26日 權利人：毛淑芬 擔保債權總金額：本金最高限額2,000,000元 存續期間：自91年12月25日至101年12月25日（即已於101年12月25日確定所擔保之債權） 債務人：陳玉鳳 設定義務人：陳玉鳳 共同擔保地號、建號：   1.臺中市○區○○○段00000地號土地   2.臺中市○區○○○段00000地號土地   3.臺中市○區○○○段00000○號建物 系爭103年抵押權 權利種類：普通抵押權 登記日期：103年1月21日 權利人：毛淑芬 擔保債權總金額：6,000,000元 擔保債權種類及範圍：擔保債務人對債權人於100年10月18日所發生之金錢消費借貸 債務人：陳玉鳳 設定義務人：陳玉鳳 共同擔保地號、建號：   1.臺中市○區○○○段00000地號土地   2.臺中市○區○○○段00000地號土地   3.臺中市○區○○○段00000○號建物